臺灣高等法院民事判決　　　　　　　　　94年度重上字第64號
上　訴　人　紘映實業有限公司
法定代理人　羅文鷹
訴訟代理人　簡長順律師
被　上訴人　台灣中小企業銀行股份有限公司
法定代理人　鍾甦生
訴訟代理人　張俊傑律師
上列當事人間請求損害賠償事件，上訴人對於中華民國九十三年
十二月三十一日臺灣臺北地方法院九十三年度重訴字第三三四號
第一審判決提起上訴，經本院於九十四年八月二十三日言詞辯論
終結，判決如下：
    主  文
上訴駁回。
第二審訴訟費用由上訴人負擔。
    事實及理由
一、上訴人公司名稱原為紘映貿易有限公司、法定代理人原為廖
    永義，於本院審理中公司名稱變更為紘映實業有限公司、法
    定代理人變更為羅文鷹，有經濟部中部辦公室有限公司變更
    登記表影本乙份可證，茲據其具狀聲明承受訴訟，並續行訴
    訟，應予准許，先予敘明。
二、上訴人起訴主張：上訴人於民國（下同）九十一年十一月二
    十日與訴外人捷利先進纖維有限公司（下稱捷利公司）訂立
    成品布買賣合約，約定買賣價金新台幣（下同）七百八十六
    萬二千五百元，上訴人於捷利公司支付定金一百萬元後，始
    有出貨義務，捷利公司為支付定金，簽發到期日九十一年十
    二月二十日，面額一百萬元，付款人為泛亞銀行永康分行之
    支票（下稱系爭支票）予上訴人，上訴人則於九十一年十二
    月四日將系爭支票存入上訴人設於被上訴人北桃園分行帳戶
    託收，系爭支票於九十一年十二月二十日提示後，已因存款
    不足而遭退票，惟被上訴人之承辦人竟疏於注意，於同年月
    二十三日誤以託收收妥入帳，致上訴人誤信捷利公司簽發之
    系爭支票已經提示付款，而於同年月二十四日依存摺登載領
    取款項，並於取款後出貨予捷利公司。上訴人出貨後，被上
    訴人始告知系爭支票因存款不足而退票，並逕自凍結上訴人
    於該銀行之美金存款三萬元，據以抵銷。上訴人委託被上訴
    人代收系爭票款，與被上訴人成立消費寄託及委託契約，被
    上訴人依約有善盡受託人之注意義務，因被上訴人未盡前開
    義務，致上訴人出貨予捷利公司，無法取得貨款，並無法追
    回貨物，受有貨款損失七百八十六萬二千五百元，該損害係
    因被上訴人故意以背於善良風俗之方法加損害於上訴人，被
    上訴人依民法第一百八十四條第一項後段（上訴人誤為民法
    第一百八十四條第二項）、第一百八十八條第一項規定及第
    二百二十七條第二項，應負賠償責任；且被上訴人以存摺登
    載錯誤為由，於同年月二十五日凍結上訴人帳戶內之美金存
    款三萬元，據以抵銷，致上訴人受有一百零二萬二千四百九
    十元，自九十一年十二月二十五日起至九十三年二月十九日
    之利息損失五萬八千九百六十八元，及此期間美金貶值所失
    利益二萬八千八百九十元，應依民法第一百五十二條、第一
    百八十四條規定，負賠償責任。又本件係消費訴訟，依消費
    者保護法第五十一條規定，被上訴人應賠償上訴人損害額一
    至三倍之懲罰性賠償金，前開買賣之損害，上訴人僅請求損
    害賠償五百萬元，加計二成懲罰性賠償金，共六百萬元；美
    金利息及貶值損害八萬七千八百五十八元部分，加計一倍懲
    罰性賠償金，共十七萬五千七百一十六元，合計六百一十七
    萬五千七百五十六元及法定遲延利息。
三、被上訴人則以：上訴人與捷利公司間並無買賣契約；而依上
    訴人提出之買賣契約書影本所載，其簽約日期為九十一年十
    二月二日，並非上訴人主張之九十一年十一月二十日；上訴
    人亦不能證明已出貨予捷利公司。又買賣契約縱令為真，上
    訴人本有出貨之義務，上訴人因出貨而未取得買賣價款，致
    受有損害，亦與被上訴人誤入捷利公司一百萬元票款無關，
    上訴人無法律上之原因，受有一百萬元之利益，致被上訴人
    受有損害，被上訴人基於不當得利之法律關係，對上訴人有
    一百萬元之不當得利債權，被上訴人依法凍結上訴人之美金
    存款，予以抵銷，於法並無不合；再者，兩造對於系爭支票
    之託收，係成立委任取款關係，並非消費關係，故無消費者
    保護法之適用等語抗辯。
四、原審對於上訴人之請求，判決上訴人全部敗訴，上訴人聲明
    不服，提起上訴，求為廢棄原判決，並求為命被上訴人給付
    上訴人六百十七萬五千七百五十六元及其中六百萬元自九十
    一年十二月二十五日起、其中十七萬五千七百五十六元自九
    十三年二月十九日起，均至清償日止，按年息百分之五計算
    之利息。被上訴人則求為判決駁回上訴。
五、上訴人主張其於九十二年十二月四日將系爭支票存入其設於
    被上訴人北桃園分行帳戶託收，系爭支票經提示後因存款不
    足而遭退票，被上訴人承辦人卻疏於注意誤以託收收妥入帳
    等情，業據其提出本院九十二年度上易字第一二五四號判決
    、被上訴人博愛分行、仁德分行函為證（見原法院卷第十四
    至二二頁），且為被上訴人所不爭執，堪信為真。
六、上訴人主張其誤信捷利公司簽發之上開支已提示付款，致出
    貨予捷利公司，無法取得貨款受有損失等語，被上訴人則以
    前詞置辯。經查：
  (一)按活期存款戶將支票存入該帳戶委託金融機構代為取款，核
    其性質為委託取款，應屬委任契約性質，而此委任契約之內
    容僅係金融機構代為取款，如存款戶存入之支票經金融機構
    提出票據交換遭到退票，金融機構並無將款項存入該存款戶
    之義務。上訴人持系爭支票存入被上訴人上開活期存款帳戶
    內，委託被上訴人代為取款，其性質係屬無償，故被上訴人
    對於系爭支票提示之結果，自應盡一般人之注意義務，被上
    訴人未注意系爭支票經提示後因存款不足而退票，誤入一百
    萬元至上訴人之存款帳戶，雖有過失。但上訴人主張：被上
    訴人「故意」以背於善良風俗之方法加損害於上訴人云云，
    惟就被上訴人之故意，迄未舉證以實其說，自不足採。
  (二)按私文書應提出其原本，民事訴訟法第三百五十二條第二項
    前段定有明文。上訴人主張其與捷利公司間成立成品布買賣
    契約，固據提出合約書影本為據（見原審卷第十二頁），但
    被上訴人否認該文書之真正，上訴人又未能提出合約原本，
    則其主張與捷利公司間有買賣關係，即屬無據。況系爭買賣
    合約書第一條所載之簽立日期係「九十一年十二月二日」，
    亦與上訴人起訴狀主張之日期「九十一年十一月二十日」不
    符。上訴人在桃園地方法院九十二年訴字第六九五號返還不
    當得利事件主張其與捷利公司訂立承攬性質之代工布匹染色
    合約，承攬報酬五百零一萬五千元，有桃園地院九十二年訴
    字第六九五號民事判決影本可證（見原審卷第三六頁），於
    本件則改稱係成品布買賣合約，買賣總額七百八十六萬二千
    五百元，亦前後兩歧，不足以證明有買賣契約存在。上訴人
    雖另提出訴外人源盛公司出具之出門證影本，並舉證人李德
    隆證明其與捷利公司間確有買賣關係存在，惟被上訴人否認
    出門證影本之真正，上訴人亦無法提出原本，已不足採。況
    前開出門證所載之出貨人係「源盛公司」，而非上訴人。源
    盛公司早於「九十一年二月二十二日」解散，有公司基本資
    料查詢影本可證（見原審卷第四八頁），源盛公司業於九十
    一年二月二十二日解散，如何能於九十一年十二月二十四日
    出貨予捷利公司？證人李德隆雖於原審證稱：其曾經是源盛
    公司員工，任職期間是九十一年六月至九十二年一月，其知
    道有出四萬多公斤的布，源盛公司係於九十二年三、四月間
    解散等語云云。惟查：李德隆自承其既無源盛公司之勞健保
    ，亦無源盛公司之薪資所得資料，如何證明其係源盛公司之
    員工？又源盛公司早於「九十一年二月二十二日」即已解散
    ，李德隆如何於解散後受僱？證人李德隆上開證言，亦不可
    採。李德隆既非源盛公司負責人，亦非出門證之作成名義人
    ，其證稱：不知道為何要出貨給捷利公司、出貨是聽公司小
    姐說的云云（見原審卷第一四七頁），該傳聞證據亦不足以
    證明上訴人與捷利公司間有買賣契約存在。證人即上訴人前
    法定代理人吳天銘雖證稱：其與捷利公司簽定ＴＯＰ彈性布
    買賣合約云云（見原審卷第一四九頁），然吳天銘為上訴人
    之前法定代理人，其證言已難免偏頗上訴人，且其始終無法
    提出買賣契約原本，故其證述，並不足採。上訴人又提出信
    用狀電報收發文稿影本及證人郭子塵，主張上訴人有出貨予
    捷利公司云云，惟查：該電報收發文稿，上訴人僅係通知銀
    行而非押匯銀行，而受通知之廠商DRESSIAFABRICS CO.,LTD
.   並非上訴人，有信用狀電報收發文稿影本可證。證人郭子塵
    亦證稱：我不知道上訴人是否有出貨給捷利公司等語（見本
    院卷第六九頁），均不足以證明上訴人與捷利公司間有買賣
    契約存在。綜上所述，上訴人既無法證明因買賣交貨受有損
    害，其依依民法第一百八十四條第一項後段、第一百八十八
    條第一項、第二百二十七條第二項、第一百五十二條、消費
    者保護法第五十一條規定，請求因買賣所受之損害五百萬元
    ，加計二成懲罰性賠償金共六百萬元，即屬無據。
七、又金融機關與客戶間之乙種活期存款契約，具有消費寄託之
    性質，客戶得隨時請求返還寄託物，最高法院五十七年台上
    字第二九六五號判例可資參照。又二人互負債務，而其給付
    種類相同，並均屆清償期者，各得以其債務，與他方之債務
    ，互為抵銷，為民法第三百三十四條第一項前段所明定。兩
    造外匯綜合存款約定書第十二條亦約定，經被上訴人提起訴
    訟，上訴人之存款視為全部到期，被上訴人得主張抵銷（見
    本院卷第三四頁）。兩造系爭支票之託收，成立委任契約，
    支票經提出票據交換，因存款不足而遭退票，被上訴人並不
    負有存入上訴人帳戶一百萬元之義務，被上訴人誤存入一百
    萬元之行為，超出委任契約之範圍，上訴人受有該一百萬元
    之利益，致被上訴人受有損害，該損害及利益間復有相當因
    果關係，應成立不當得利。被上訴人對於上訴人既有不當得
    利之債權，且該債權已屆清償期，自得與上訴人對被上訴人
    之消費寄託債權行使抵銷權，被上訴人於九十一年十二月二
    十五日圈存上訴人帳戶內美金三萬元，並主張抵銷，有被上
    訴人博愛分行九十二年一月九日（九二）博愛字第○○○四
    四號函、被上訴人八德分行九十三年二月二十日（九三）八
    德字第○七一號函可證（見原審卷第二一頁、第二二頁），
    美金與新台幣俱屬貨幣之債，得依匯率互換，自得互相抵銷
    ，上訴人應返還被上訴人新台幣一百萬元及利息，被上訴人
    自得以上訴人等值美金存款抵銷，被上訴人用以抵銷不當得
    利債權，在其新台幣一百萬元及其利息債權範圍內，於法有
    據；至於圈存超出新台幣一百萬元部分，上訴人對於被上訴
    人在圈存期間內，均有依約給付利息之事實，並不爭執，故
    上訴人並未因圈存而受有損害，上訴人主張其受有新台幣一
    百零二萬二千四百九十元（美金一元兌換新台幣三四．○八
    三元）及自九十一年十二月二十五日起至九十三年二月十九
    日之利息損失五萬八千九百六十八元，及此期間美金貶值所
    失利益二萬八千八百九十元，計八萬七千八百五十八元，加
    計一倍懲罰性賠償金，共十七萬五千七百一十六元，殊不足
    取。又被上訴人依法主張抵銷、與民法第一百五十一條自助
    行為無關，上訴人主張適用民法第一百五十二條亦屬無據。
八、綜上所述，上訴人依侵權行為、債務不履 行、民法一百五十
    二條及消費者保護法第五十一條之規定，請求被上訴人給付
    六百十七萬五千七百五十六元及法定遲延利息，為無理由，
    應予駁回。原審為上訴人敗訴之判決，並無不合。上訴意旨
    指摘原判決不當，求予廢棄改判，為無理由，應予駁回。
九、本件事證已臻明確，兩造其餘攻擊、防禦方法及未經援用之
    證據，經本院審酌認對判決結果不生影響，爰不一一論列，
    附此敘明。
十、據上論結，本件上訴為無理由，依民事訴訟法第四百四十九
    條第一項、第七十八條，判決如主文。
中　　華　　民　　國　　94　　年　　9　　月　　6  　　日
　　　　　　　　　民事第十二庭審判長法　官　鄭雅萍
　　　　　　　　　　　　　　　　    法　官  吳謀焰
　　　　　　　　　　　　　　　　    法　官  林恩山
正本係照原本作成。
如不服本判決，應於收受送達後20日內向本院提出上訴書狀，其
未表明上訴理由者，應於提出上訴後20日內向本院補提理由書狀
（均須按他造當事人之人數附繕本）上訴時應提出委任律師或具
有律師資格之人之委任狀；委任有律師資格者，另應附具律師資
格證書及釋明委任人與受任人有民事訴訟法第466條之一第一項
但書或第二項（詳附註）所定關係之釋明文書影本。
中　　華　　民　　國　　94　　年　　9 　　月　　7 　　日
　　　　　　　　　　　　　　　　　　　書記官　周淑靜
附註：
民事訴訟法第四百六十六條之一（第一項、第二項）：
對於第二審判決上訴，上訴人應委任律師為訴訟代理人。但上訴
人或其他法定代理人具有律師資格者，不在此限。
上訴人之配偶、三親等內之血親、二親等內之姻親，或上訴人為
法人、中央或地方機關時，其所屬專任人員具有律師資格並經法
院認為適當者，亦得為第三審訴訟代理人。
